最高法院刑事判決　　　　　　　　　 110年度台上字第3831號
上　訴　人　羅守仁
上列上訴人因違反毒品危害防制條例案件，不服臺灣高等法院高
雄分院中華民國109年12月15日第二審判決（108年度上訴字第12
82號，起訴案號：臺灣高雄地方檢察署107年度偵字第3318、413
7號），提起上訴，本院判決如下：
    主  文
原判決關於有罪部分撤銷，發回臺灣高等法院高雄分院。
    理  由
一、本件原審審理結果，認定上訴人羅守仁有原判決事實欄所載
    違反毒品危害防制條例各犯行明確，因而維持第一審論處上
    訴人如其附表（下稱附表）一編號1至4所示販賣第一級毒品
    4罪刑、同附表編號5至7所示轉讓第一級毒品3罪刑及同附表
    編號8 所示幫助犯施用第一級毒品罪刑（以上均累犯），並
    諭知相關沒收之判決，駁回檢察官（附表一編號1至4）及其
    上揭部分在第二審之上訴。固非無見。
二、惟查：
  ㈠被告之自白，須非出於強暴、脅迫、利誘、詐欺、疲勞訊問
    、違法羈押或其他不正之方法，且與事實相符者，始得採為
    證據，刑事訴訟法第156條第1項定有明文。故審理事實之法
    院，遇有被告對於自白提出非任意性之辯解時，應先於其他
    事實而為調查。原判決認定上訴人上揭各罪名，係以其於偵
    訊（包括羈押訊問）及第一審之自白為主要論據，並說明該
    自白非出於藥癮發作、意識不清等旨（見原判決第9頁第9至
    19行，第10頁第10至12行，第13頁第3至8行）。惟依原審卷
    證，上訴人及其辯護人迭次提出上開自白係出於「違法羈押
    」之抗辯，並指稱：因警察違法搜索而扣得附表二、三所示
    之物，並違法逮捕上訴人，嗣檢察官以該違法搜索之毒品海
    洛因為據，向法院聲請羈押上訴人獲准，該羈押係基於非法
    逮捕、搜索，並逾刑事訴訟法第93條第 2項所定之24小時，
    自屬違法，是上訴人於違法羈押期間所為之前揭自白欠缺任
    意性，不得作為證據等旨（見原審卷第27、28、31、 129、
    130、135、330、345、349至351頁）。是上訴人已就其於偵
    訊、第一審時之自白，主張係出於違法羈押，非本於自由意
    志所為而爭執其證據能力。原判決既認定本件搜索係屬非法
    ，所扣押之物無證據能力（見原判決第 2頁第4行至第5頁第
    13行），則上訴人所辯本件因違法搜索，導致違法逮捕、羈
    押，影響其自白任意性，何以不足採信，原判決未進一步調
    查釐清，徒以其自白非因意識不清，且與冀求交保無涉為由
    ，逕認該自白有證據能力並採納為上訴人有罪之認定依據，
    難謂與證據法則無違，並有調查未盡及理由不備之違法。
  ㈡依刑事訴訟法第159條之2規定，被告以外之人於司法警察（
    官）調查中所為之陳述，與審判中不符時，必其警詢陳述符
    合「具有較可信之特別情況」及「為證明犯罪事實存否所必
    要者」，始有傳聞法則例外規定之適用。而所稱「為證明犯
    罪事實存否所必要」，係指先前陳述之重要待證事實，與審
    判中之陳述有所不符，而該審判外之陳述，係證明待證之犯
    罪事實存在或不存在所不可或缺，亦即就具體案情及相關卷
    證判斷，為發現實質真實目的，捨該項審判外之陳述，已無
    從再就同一供述者取得相同之供述內容，縱以其他證據代替
    ，亦無從達到同一目的之情形者，始足當之。依據原審筆錄
    之記載，上訴人及其辯護人已爭執證人蔡淑燕於警詢及偵訊
    陳述之證據能力（見原審卷第 132頁），原判決理由先說明
    蔡淑燕於警詢及偵訊時（經具結）之供述分別依刑事訴訟法
    第159條之2、同法第159條之 1第2項規定均有證據能力（見
    原判決第6頁第8行至第 8頁首行），復將蔡淑燕於警詢及偵
    訊時與重要待證事實相符之證詞併採為上訴人論罪之依據，
    同時敘明其警詢陳述與偵訊證述各次交易毒品情節大致相符
    （見原判決第 6頁第27至29行，第10頁第27行至次頁第11行
    ），該部分警詢之供述即欠缺必要性之要件，與上開傳聞例
    外之規定不合，自屬採證違法。
  ㈢採為判決基礎之證據資料，必須經過法定之調查程序，以顯
    出於審判庭，俾使參與訴訟之人得有明白辯論之機會，始與
    直接審理及言詞辯論主義相符。又審判期日之訴訟程序，專
    以審判筆錄為證，刑事訴訟法第47條定有明文。原判決以上
    訴人於蔡淑燕所涉販賣毒品案件中，供證其確有附表一編號
    1至4所示販賣毒品海洛因予蔡淑燕之犯行，而為不利上訴人
    之認定（見原判決第13頁第16至19行），其採為判斷依據之
    原審法院 107年度上訴字第786號判決，依原審（民國109年
    12 月1日）審判筆錄之記載，審判長似未踐行向當事人依法
    提示、宣讀或告以要旨之調查證據程序，予以上訴人及其辯
    護人辯認及辯論之機會，其踐行之訴訟程序已難謂適法。又
    上訴人前揭於另案之供述，似亦無該等筆錄之卷證、電子檔
    等資料附卷，則該判決引用上訴人陳述之實情為何？攸關上
    訴人有無審判外自白之判斷，自應釐清審認，乃原審未詳加
    調查究明，遽採為不利於上訴人之認定依據，有未依證據認
    定事實及證據調查未盡之違誤。
  ㈣109年1月15日修正（同年 7月15日施行）前毒品危害防制條
    例第17條第 2項規定：「犯第四條至第八條之罪於偵查及審
    判中均自白者，減輕其刑。」所稱審判中自白，既未明文指
    歷次審判程序，實務上基於該條文係為鼓勵被告自白認罪，
    採行寬厚減刑之刑事政策，咸認係指案件起訴繫屬後，在事
    實審法院任何一審級之一次自白而言。嗣立法者為免是類毒
    品案件之被告反覆，致有礙刑事訴訟程序儘早確定之立法原
    意，乃將「審判中」修正為「歷次審判中」，限縮自白減輕
    其刑之適用範圍，修正前後規定顯有不同，就橫跨新舊法之
    案件，如何適用法律，自應敘明，否則即有理由不備之違法
    。依原判決之記載，上訴人就所涉附表一編號1至7之犯行，
    於偵查及第一審曾經自白，嗣於原審翻異前供，否認犯行。
    倘若無誤，依所載情形，適用修正前或後之毒品危害防制條
    例第17條第 2項之規定，結論迥異。原審判決時已在上開條
    文修正施行之後，未說明如何適用法律，逕依該規定減輕其
    刑，自有未合。
三、上訴意旨指摘原判決有罪部分不當，非無理由，而上述違背
    法令，影響於事實之確定，本院無可據以為裁判，應認此部
    分有撤銷發回更審之原因。又原判決理由將蔡淑燕誤植為陳
    冠仁（見原判決第 6頁第25行），案經發回，應併注意及之
    ，附此指明。
據上論結，應依刑事訴訟法第397條、第401條，判決如主文。
中    華    民    國   110    年    10    月    6     日
                  刑事第九庭審判長法  官  段  景  榕  
                                  法  官  鄧  振  球  
                                  法  官  楊  力  進  
                                  法  官  汪  梅  芬  
                                  法  官  宋  松  璟  
本件正本證明與原本無異
                                  書記官
中    華    民    國   110    年    10    月    13    日